臺灣高等法院臺南分院民事裁定　九十三年度再字第四號　Ｊ
　　再　審原告　丙　○　○
　　再　審被告　庚　○　○
　　　　　　　　辛　○　○
　　　　　　　　戊　○　○
　　　　　　　　壬　○　○
　　　　　　　　甲　○　○
　　　　　　　　乙○○(黃番王.
　　　　　　　　己○○(黃番王.
　　　　　　　　丁○○(黃番王.
右當事人間請求拆屋還地事件，再審原告對於最高法院九十年度台上字第二二一九號
（本院八十八年度上字第三三一號、原審臺灣嘉義地方法院八十七年度訴字第一六四
號）確定判決提起再審，本院裁定如下：
    主    文
再審之訴駁回。
再審訴訟費用由再審原告負擔。
    事    實
甲、再審原告方面：
一、聲明：求為判決：
（一）原確定判決廢棄，一審、二審判決均廢棄。
（二）再審被告在第一審之訴及假執行聲請均駁回。
（三）再審及前訴訟程序歷審訴訟費用均由再審被告負擔。
二、陳述：
（一）按民事訴訟法第五百條第一項規定：「再審之訴，應於三十日之不變期間內提
      起」；第二項規定：「前項期間，自判決確定時起算，但再審之理由知悉在後
      者，自知悉時起算」。而第三項前段規定：「再審之訴自判決確定時起，其再
      審之理由發生於判決確定後者，自發生時起，如已逾五年者，不得提起。」
    (一)系爭本件係於九十三年三月七日發現再審之理由：當事人（再審原告）發見未
      經斟酌之證物或得使用該證物者，如經斟酌可受較有利益之裁判，當事人（再
      審原告）於九十三年三月二十三日提起再審之訴，合於再審理由知悉在後者，
      自知悉時起三十日法定起訴不變期間。
    (二)收受最高法院九十年度台上字第二二一九號確定判決，再審原告係於九十年十
      二月三十一日收受原確定判決，有送達證書回執在院卷可稽，系爭本件係於九
      十三年三月二十三日提起再審之訴，合於再審之理由發生於判決確定後者，自
      發生時起未逾五年法定起訴不變期間。
（二）按當事人發見未經斟酌之證物或得使用該證物者，但以如經斟酌可受較有利益
      之裁判者為限，得以再審之訴對於確定終局判決聲明不服，提起再審之訴，民
      事訴訟法第四百九十六條第一項第十三款定有明文。再審原告於九十三年三月
　　　初與妻清理居住房屋家俱物時，於國曆九十三年三月七日整理至亡父母遺留之
　　　衣櫃、桌櫃，赫然發覺下述之陳情書、會議紀錄、稅單等證物，該等證物均未
　　　經斟酌，且與本案息息相關，如經斟酌再審原告可受有利之裁判，合先敘明。
　　　緣於系爭土地早於日據時代由再審原告之祖先以祭祀公業派下員之身分占有，
　　　且再審原告之父占有系爭土地建屋，亦經全體共有人之同意，自非無權占有，
　　　其理由如下：
　　(一)依據五十九年八月二十六日由二房黃清水為召集人兼主席之中庄黃姓五房公會
　　　議記錄，可證再審原告之父黃金為黃姓五房公派下成員之一，且會議內容載明
　　　：「因本人過去係五房公公產收入租金及處理外將收入再轉納田賦及其他稅金
　　　逐條記帳」，總括之自停公修祖祠以後年年收入及支出不及，時至五十六年份
　　　起不能平衡：：黃清水其對五房公因納稅不足受摯付款二千四百零九元四角六
　　　分正：：」「因黃清水年邁辭退五房公之收租及處分及納稅記帳等事務，另推
　　　選年壯人負責案：：黃金龍提若以一年為輪番本五十九年起本年份應由『牛稠
　　　埔二五七田、番子寮二六一田之田租八百台斤值年取祖房分即五房輪起』：：
　　　」「決議全部會員贊成，以黃金龍提案之方式辦理」，足見系爭土地再審原告
　　　之父黃金係有權占有，而查建屋係在此會議記錄之前且在日據時期即存在，顯
　　　為全體五房公成員所同意。
    (二)再審被告之一戊○○及再審被告庚○○之亡父黃寬心曾於六十八年十二月十五
      日向嘉義縣嘉義地政事務所書立「承通知繼承遺產事陳情書」，略以「民等應
      繼承之遺產，乃是俗稱中庄黃姓五房公的公有基地即番子寮段二三六之三、二
      二六之四、二三六之五、二三六之七、二三六之九等五房公地，該地民等亡父
　　　黃日新亡母黃葉在登記名義上雖為各持分五分之一私有權地，確實是奉祖先之
　　　命，黃日新代表大房派下全員，黃葉代表二房派下出名登記而已，絕非私有產
　　　權地是實（其他尚有三房黃溪山、四房黃利記、五房黃番王也是代表出名登記
　　　性質，此三人尚生）：：茲為徹底辦理派下人員各依祖先劃界分給現各派下員
　　　佔有現地實測之複什：：但派下繁多分散，數近百以上：：請准延辦理免罰」
　　　等語，足見再審原告之父黃金占有系爭土地並非無權占有。
    (三)系爭坐落房屋在日據時代，房屋之間牌即為土地之番號，查系爭土地為番子寮
      段二三六號，而當時再審原告之父黃金之住所記載為「水上庄番子寮二百三十
      六番地」參以各派下員均在其有權使用之範圍內建屋，且系爭土地上約有九十
      餘年之老樹，足徵系爭房屋早在日據時代即已存在於系爭土地上為有權占有。
      又因五十七年始有稅籍設立，故無論房屋如何老舊均係五十七年後始有稅籍資
      料，故上開事實可證房屋並非五十七年建築，而係早於日據時代即建築。緣再
      審原告之父既係早於日據時期有權使用系爭土地並建屋居住，而再審被告等取
      得權利是在近年來且未達十年間，又再審被告乙○○、己○○、丁○○被繼承
      人黃番王係在光復後民國三十六年始取得系爭土地之所有權，故彼等主張再審
      原告為無權占有，顯無理由。
    (四)按繳付系爭地價稅單及五房公祖業會議紀錄，內載足以證明位於中庄之黃姓五
      房公業之五筆土地屬公業派下子孫全體共有，再審原告之父黃金亦列明具名在
      公業會議記錄上，由此可證再審原告之父黃金是共同祖先遺留五房公祖業派下
      員之一。又所繳付五筆土地（含系爭地二三六之四號）之稅單開在一起，為全
      體派下員（含再審原告之父黃金）所共同繳付地價稅，而再審被告（即訴之原
      告）五筆土地上亦分別占有土地建築房屋，由此可見，再審原告之父黃金在所
      繳付五筆土地地價稅單上之其中二三六之四號一筆土地上之一隅建築房屋，係
      有正當使用權源，並非無權占有。再審被告等因覬覦之心認為再審原告可欺而
      生拆屋還地之訴事端，實顯無理由。
    (五)按「某甲私有土地，上有日據時期所建派出所辦公廳舍，該辦公廳舍僅占該筆
      土地面積之一部分，其餘空地亦由派出所使用。如警察機關對於該辦公廳舍基
      地及空地自日據時期即有占有之正當權源，則光復後由政府接收，撥交警察局
　　　派出所使用，其占有仍屬合法，甲訴請返還辦公廳舍以外之空地，自難認有理
　　　由。」此有司法行政部六十八年六月十三日台（）函民字第○五五九九函之
　　　見解可稽，系爭土地再審原告之占有既有正當之權源，則再審被告訴請拆屋還
　　　地自難認為有理由。
（三）依民事訴訟法第四百九十六條第一項第十三款：按當事人發見未經斟酌之證物
      或得使用該證物者，以如經斟酌可受較有利益之裁判者，得以再審之訴對於確
      定終局判決聲明不服，系爭土地當事人（再審原告）於九十三年三月七日所發
      現未經斟酌證物，其中陳情書、會議紀錄、稅單，此三樣證物對於再審原告之
      父及再審原告係使用地上權為意思，或使用所有權為意思疑義，密切關係著系
      爭本件案情審理判決結果，而所發見三款證物均未經斟酌，如經斟酌對於再審
      原告之父及再審原告於系爭地本件坐落房屋、竹木等使用態樣係以使用地上權
      為意思之事實，可受較有利益之裁判，茲合先敘明。
    (一)證一、陳情書：係再審被告戊○○及再審被告庚○○之父黃寬心提出對嘉義地
      政事務所陳情書，內涵略以：番子寮段二三六之三、二二六之四、二三六之五
      、二三六之七、二三六之九等五號公地，及是俗稱中庄黃姓五房公的基地：：
      茲為徹底辦理派下人員各依祖先劃界分給現各派下員佔有現地：：一時召集困
      難，請准延辦理免罰等語，則按陳情書所載，足徵民國六十八年之前含系爭地
      二三六之四號等五號公地已登錄在五人名下至今超過二十年以上，登錄名義為
      所有者五人是實。則按民法第七百六十九條規定：以所有之意思，二十年間和
      平繼續占有他人未登記之不動產者，得請求登記為所有人，爰依上開發見未經
      斟酌證物所載，再審原告使用系爭番子寮段二三六之四號土地局部測量區位，
      依法自不符以使用所有意思為要件，系爭地顯然再審原告非以使用所有為意思
      是實，依法而係以使用地上權為意思，並符合地上權一切證明要件規定（有登
      記機關依法審查通過調處之裁處：准予地上權登記）繕本影本及符合地上權使
      用意思規定要件證明文件並已證明在原院卷可稽，由此，見以再審原告合法使
      用於系爭地並非無權占有。
    (二)按四十四年台上字第一六一三號判例：「上訴人居住系爭房屋乃因與原所有人
      有親屬關係，與以所有之意思而占有之者有別，自難主張因時效屆滿而取得所
      有權。」據本件再審被告等其於法院亦承認系爭房屋坐落土地是祭祀公業確實
      同一祖宗遺留下來土地，只是所分割不一樣。查再審原告之父及再審原告係子
      孫之一，而為原所有人之親屬（有會議紀錄可稽），亦為原法院所認定，依上
      開判例，顯見再審原告之父及再審原告非以使用所有為意思，而是以使用地上
      權為意思。系爭地再審原告及之父是祭祀公業同一祖先後代子孫，對於系爭地
      所建坐落房屋即有正當合法使用之雙重權源，是為有權占有。
    (三)依民法第七百六十九條（不動產所有權取得之長期時效）：「以所有之意思，
      二十年間和平繼續占有他人未登記之不動產者，得請求登記為所有人」。系爭
      土地原登錄既為祭祀公業土地，即已為所有人產權之登記，乃為後代子孫所共
      有（會議紀錄及稅單可稽），依民法第七百六十九條規定，自不能亦不符以使
      用所有為意思之使用態樣。又按大法官釋字第四五一號解釋：共有或公同共有
      人得以使用地上權為意思，以使用時效完成理由申辦地上權登記。再審被告亦
      承認再審原告之父母及再審原告是共同祖先後代子孫之一，法院認因與原所有
      人有親屬關係而享有共有權在使用系爭土地是為使用所有為意思，認尚非基於
      行使地上權之意思而占有系爭土地，顯與四十四年台上字第六一三號判例、民
      法第七百六十九條規定及釋字第四百五十一號解釋不符。又占有人得主張以時
      效完成取得祭祀公業所有未登記地上權土地，申辦地上權位置測及登記，此有
      內政部六十八年十一月二日台內地字第四一七四○號函示及內政部四十三年五
      月十三日台內地字第四四五八五號函可稽，本件原確定判決認事用法係為有所
      誤解。
    (四)又系爭本件再審原告係早於被訴拆屋還地以前，以使用地上權為意思向登記機
      關申辦地上權登記案件，乃經登記機關依土地法第一百十四條及民法第八三二
      條要件規定，經依法審查符合使用地上權意思所規定要件之事實，且再審被告
      （即訴訟原告）於登記機關及法院並無合法法源及事實以證明再審原告有非使
      用地上權意思各款之情形，則以大法官釋字第二九一號用益物權之釋義真謫，
      依維護長期既成住居秩序，即應受憲法之保護。再審原告及之父住居坐落系爭
      地房屋依法係有合法使用雙重權源，並非無權占有。
    (五)系爭本件原確定判決認再審原告非有行使地上權之意思，確有認事用法不當之
      情形及再審原告今所發現未經斟酌證物之事實：「『稱地上權者，謂以在他人
      之土地上有建築物或其他工作物或竹木為目的而使用其土地之權』民法第八百
      三十二條亦有明文，故祇要在他人（登錄）土地有建築物而使用其土地之權，
      其事實即合乎行使地上權意思之定義。有該建築物之人即為行使地上權意思之
      人」，殊無認以非有證明行使地上權為意思之理，亦殊無認以應享有共有權而
      認係以非使用地上權為意思進而認以無釋字第四五一號解釋適用之理。且原審
      續認再審原告及之父係以使用所有之意思在他人（或公同共有、共有）土地上
      行使所有權意思占有系爭土地，顯然與著有明文之：「釋字第四五一號、四十
      四年台上一六一三號判例及民法第七百六十九條規定」不符，從而，原確定判
      決認再審原告及之父黃金係以因屬共同祖先後代子孫之一，享有共有權占有系
      爭土地即認係以行使所有權之意思，並非以行使地上權之意思占有系爭土地，
      亦尚有認事用法不當而不符合地上權所規範定義，並上開所發現未經斟酌地上
      物使用態樣事實即係為以使用地上權為意思之情形。
三、證據：
（一）陳情書。
（二）會議紀錄。
（三）稅單三張。
（四）日據時期戶籍謄本。
（五）派下員房屋位置圖。
（六）照片二幀。
（七）司法行政部函。
（八）內政部函。
乙、再審被告方面：本件未經言詞辯論，故無陳述可記載。
丙、本院依職權調閱
（一）臺灣嘉義地方法院八十七年度訴字第一六四號卷宗。
（二）臺灣高等法院臺南分院八十八年度上字第三三一號卷宗。
（三）臺灣高等法院臺南分院九十一年度再字第二號卷宗。
（四）最高法院九十年度台上字第二二一九號卷宗。
（五）最高法院九十一年度台再字第四九號卷宗。
    理    由
一、按對於審級不同之法院就同一事件所為之判決，提起再審之訴者，專屬上級法院
    合併管轄。但對於第三審法院之判決，係本於第四百九十六條第一項第九款至第
    十三款事由，聲明不服者，專屬原第二審法院管轄。民事訴訟法第四百九十九條
    第二項訂有明文。查再審原告係對最高法院九十年度台上字第二二一九號、本院
    八十八年度上字第三三一號及臺灣嘉義地方法院八十七年度訴字第一六四號等判
    決，以有民事訴訟法第四百九十六條第十三款之事由，請求再審，依前揭規定應
    專屬本院管轄，合先敘明。
二、按「再審之訴，應於三十日之不變期間內提起。」、「前項期間，自判決確定時
    起算，判決於送達前確定者，自送達時起算；其再審之理由發生或知悉在後者，
    均自知悉時起算。但自判決確定後已逾五年者，不得提起。」、「再審之訴，應
　　以訴狀表明下列各款事項，提出於管轄法院為之：：：四、再審理由及關於再審
　　理由並遵守不變期間之證據。」民事訴訟法第五百條第一、二項及第五百零一條
　　第一項第四款訂有明文。又按「再審之訴應於三十日之不變期間內提起，前項期
　　間自判決確定時起算，但再審之理由知悉在後者，自知悉時起算，民事訴訟法第
　　四百九十六條第一項及第二項定有明文。是提起再審之訴之原告，如主張其再審
　　理由知悉在後者，應就所主張之事實負舉證之責任，徵以同法第四百九十七條第
　　一項第四款之規定尤無疑義。」、「提起再審之訴，應表明再審理由，及關於再
　　審理由並遵守不變期間之證據（民事訴訟法第五百零一條第一項第四款），其未
　　表明者無庸命其補正。」、「提起再審之訴，應表明再審理由，及關於再審理由
　　並遵守不變期間之證據，亦為同法第五百零一條第一項第四款所明定。而如未表
　　明者，其再審之訴即屬不合法，毋庸命其補正，逕予駁回之。」，最高法院三十
　　年抗字第四四三號判例要旨、六十年台抗字第五三八號判例要旨及八十一年度台
　　上字第二二七八號裁判要旨參照。經查，本件再審原告固主張：係於九十年十二
　　月三十一日收受最高法院九十年度台上字第二二一九號原確定判決（最高法院九
　　十年度台上字第二二一九號卷第六九頁），而於九十三年三月初與妻清理居住房
　　屋家俱物時，於九十三年三月七日整理至亡父母遺留之衣櫃、桌櫃，赫然發覺下
　　述之陳情書、會議紀錄、稅單等證物，旋於九十三年三月二十三日提起本件再審
　　之訴，合於再審之理由知悉於判決確定後者，未逾五年及於知悉後三十日內提起
　　再審之訴法定不變期間。惟查，再審原告之父黃金係於六十年七月四日死亡、再
　　審原告之母黃羅未係於六十九年五月二十五日死亡，有再審原告於原審法院所提
　　之戶籍登記簿謄本在卷可稽（原審卷第一三五、一三七頁）。核與再審原告陳述
　　於九十三年三月七日始整理至其父母遺留之衣櫃及桌櫃始發現該證物之時點，已
　　距再審原告之父黃金死亡之日二十九年有餘，距再審原告之母黃羅未死亡之日亦
　　有二十四年有餘，再審原告僅以前揭言詞陳述其係於九十三年三月七日始知悉，
　　已不合情理，且未表明或提出任何「證據」以明其實，揆諸首揭說明，本件再審
　　之訴已逾三十日之不變期間，其訴為不合法。
三、況依再審聲請狀所附證二「會議紀錄」附件「五房公祭祀公業明細表」，固載有
    「番子寮二三六之三及二三六之四地號，代表人名義：黃日新等五人，現狀：子
    孫共住，租金共負」，惟此為番子寮二三六之三及二三六之四地號土地之使用現
    狀，而此現狀原確定判決已有論述甚詳（本院八十八年度上字第三三一號原確定
    判決第一四頁），故再審原告所提出之證物縱經斟酌亦無使再審原告可受較有利
    益之裁判。縱認共有人有同意再審原告先父黃金占有系爭土地建屋之協議存在，
    惟依附表一，再審被告甲○○（即起訴原告之一）係於八十四年八月二十日自黃
    利記、黃啟熒、黃裕堂購得系爭土地六百分之七三之應有部分，上開協議依債之
    契約相對性原則，對本件再審被告甲○○並無拘束力，且參諸司法院大法官會議
    釋字第三四九號解釋意旨，再審原告上開證物縱足證有協議存在，惟仍無法證明
    再審被告甲○○知悉該協議或對該協議可得而知，而為有利再審原告之認定。又
    上開證物縱若屬實，僅足證再審原告之父黃金與再審原告係因與共有人有協議存
    在而占有使用系爭土地，已如前述，自無法依此認定再審原告係以行使地上權之
    意思而占有使用系爭土地。再審原告所為之主張均同於前訴訟程序之主張，業經
    本院八十八年度上字第三三一號確定判決一一審酌在案。（見判決書第一○頁至
　　第一三頁），併予敘明。
四、據上論結，本件再審之訴為不合法，依民事訴訟法第五百零二條第一項、第七十
    八條，裁定如主文。
中　　　華　　　民　　　國　　九十三　　年　　 十二　　 月　　 三十　　 日
　　　　　　　　　　　　　　　　　　臺灣高等法院臺南分院民事第三庭
~B1審判長法官　林　　輝　　雄
~B2　　　法官　王　　明　　宏
~B3　　　法官　徐　　宏　　志
右為正本係照原本作成。
不得抗告。
中　　　華　　　民　　　國　　九十三　　年　　 十二　　 月　　 三十　　 日
~B法院書記官　陳　　昆　　陽
